臺灣臺南地方法院民事判決
110年度訴字第1574號
原      告  石佳宜  

訴訟代理人  温菀婷律師（法律扶助）
被      告  蕭醫仁  

訴訟代理人  蕭秉毅  
上列當事人間請求確認本票債權不存在等事件，經本院於民國11
0年11月29日言詞辯論終結，判決如下：
    主      文
一、確認被告持有原告簽發如附表所示之本票，對於原告之本票
    債權不存在。
二、本院110年度司執字第85995號給付票款事件之強制執行程序
    應予撤銷。
三、被告應將如附表所示之本票返還原告。
四、訴訟費用由被告負擔。
    事實及理由
壹、程序方面：
一、按確認法律關係之訴，非原告有即受確認判決之法律上利益
    者，不得提起之，民事訴訟法第247條第1項前段定有明文。
    而所謂即受確認判決之法律上利益，係指因法律關係之存否
    不明確，致原告在私法上之地位有受侵害之危險，而此項危
    險得以對於被告之確認判決除去之者而言。查本件原告主張
    其所簽發如附表所示之本票（下稱系爭本票）債權不存在，
    惟為被告否認，則系爭本票債權存否顯有爭議，且被告亦已
    持系爭本票向本院聲請裁定准予強制執行，經本院110年度
    司票字第1855號裁定（下稱系爭本票裁定）准許之，現並由
    本院以110年度司執字第85995號給付票款事件（下稱系爭強
    制執行程序）受理中，足認系爭本票債權存否之不明確狀態
    ，已致原告在私法之地位有受侵害之危險，而此項危險得以
    確認判決除去之，原告自有受確認判決之法律上利益，是其
    提起確認之訴，符合前述法律規定，應予准許。
二、按訴狀送達後，原告不得將原訴變更或追加他訴，但請求之
    基礎事實同一、擴張或減縮應受判決事項之聲明者，不在此
    限，民事訴訟法第255條第1項第2款、第3款分別定有明文。
    原告起訴時原聲明為：㈠確認被告持有系爭本票之債權對原
    告不存在；㈡本院系爭本票裁定強制執行事件之強制執行程
    序應予撤銷。嗣於言詞辯論期日變更、追加訴之聲明如後所
    述，經核原告所為變更、追加請求給付部分，請求之基礎事
    實同一，屬擴張應受判決事項之聲明，與前揭規定相符，自
    應准許。
貳、實體方面：
一、原告起訴主張：
　㈠原告為越南籍人士，直至民國98年間始獲得我國國籍，除自
    己之姓名外，對於中文文字並不熟識，遑論購屋、貸款相關
    之行政及法律程序。兩造原為男女朋友，原告計畫購屋，籌
    措頭期款後，於108年7月15日以新臺幣（下同）415萬元向
    訴外人王耀嶔購買坐落於臺南市○○區○○段000地號土地及其
    上同段809建號之建物（門牌號碼臺南市○○區○○路000號13樓
    ）（以下合稱系爭房地）。原告因不識中文字，亦不懂我國
    購屋程序，被告即熱心向原告介紹訴外人即其兄蕭秉毅，並
    指稱蕭秉毅為代書，可委由蕭秉毅全權代為辦理系爭房地之
    購買以及貸款事宜，原告不疑有他，即全然依照被告以及蕭
    秉毅之指示辦理。
　㈡原告因現金不足，系爭房地買賣價金尾款395萬元須向玉山銀
    行申請部分貸款始能支付，被告以及蕭秉毅向原告表示，為
    向賣方提供擔保，原告須先簽立系爭本票，待玉山銀行貸款
    撥付後，始能將系爭本票取回。原告嗣與玉山銀行於108年8
    月6日簽立「土地、建築改良物抵押權設定契約書」，原告
    並於同日簽立系爭本票，系爭本票之金額395萬元即為購買
    系爭房地之尾款金額，顯見原告簽立系爭本票是為擔保買賣
    價金尾款之繳付。玉山銀行於108年8月9日以系爭房地設定
    最高限額抵押權（擔保債權399萬元），並於108年8月14日
    撥款（下稱系爭玉山銀行貸款），原告受款後再籌措不足之
    部分，已將系爭房地買賣價金全數支付王耀嶔，雙方並於10
    8年9月25日以產權點交書確立。原告既已全數支付系爭房地
    買賣價金，其為擔保買賣價金尾款所簽立之系爭本票，其債
    權已不存在。
　㈢被告欺原告為外籍人士、不識字、亦不了解我國購屋程序，
    在原告簽立系爭本票並清償系爭房地買賣價金後，竟拒絕將
    系爭本票返還給原告，更於原告購買系爭房地2年後，始持
    系爭本票對原告聲請強制執行，現由系爭強制執行程序受理
    中。為此，爰依法提起本件訴訟等語。
　㈣聲明：如主文第1、2、3項所示。
二、被告則抗辯以：
　㈠系爭房地之尾款395萬元，原告原預定以系爭房地向玉山銀行
    貸款，但因玉山銀行僅同意放款332萬元，致原告仍不足63
    萬元，被告因而於108年8月9日向永豐銀行貸款50萬元（下
    稱系爭永豐銀行貸款），永豐銀行扣除相關費用後於同年月
    9日撥款49萬4,000元入被告臺灣銀行新營分行之帳戶中，被
    告因而於同年月20日匯款63萬元至原告與王耀嶔所約定履約
    保證專戶，是被告為資助原告得順利購買系爭房地，至少曾
    資助原告49萬4,000元。再加上被告自108年8月9日起至今支
    付系爭永豐銀行貸款利息，則被告資助原告金額實已遠超出
    55萬元。
　㈡系爭房地移轉登記為原告所有之初，兩造感情尚未破裂，被
    告曾為原告償還系爭玉山銀行貸款本息，自108年12月31日
    起至109年12月4日止，合計金額達8萬5,048元。
　㈢原告雖已付清系爭房地之買賣價金，但因原告尚積欠被告55
    萬元以上墊款，因而同意系爭本票改由被告持有，使被告對
    系爭本票有55萬元債權，故被告聲請就系爭本票於55萬元範
    圍內強制執行，實屬合理，並未使原告遭受損害，原告亦未
    對系爭本票裁定提出異議等語。
　㈣聲明：原告之訴駁回。
三、得心證之理由：
　　依據兩造之主張以及抗辯，可認兩造就系爭本票之形式真正
    性並無爭執，是本件之爭點應為：㈠原告是否同意系爭本票
    由被告執有？㈡原告是否對於被告負有55萬元之債務？㈢原告
    本件請求有無理由？以下即分敘之：
　㈠原告未同意系爭本票由被告執有：
　⒈當事人主張有利於己之事實者，就其事實有舉證責任，民事
    訴訟法第277條本文定有明文。查兩造就系爭本票最初是因
    原告購買系爭房地，為擔保系爭房地之尾款395萬元清償方
    開立，且交由王耀嶔執有等情並無爭執（訴字卷第91頁）。
    而原告嗣已清償系爭房地買賣價金尾款，且系爭房地產權於
    108年9月25日點交完畢，王耀嶔並歸還系爭本票給系爭房地
    買賣過程中原告之代理人即被告等情，則有產權點交書1份
    （訴字卷第97頁）在卷為憑。依據常理，系爭本票既已由王
    耀嶔交還原告之代理人，則代理人自應將系爭本票交付原告
    ，蓋系爭本票原開立目的已因達成而不復存在。被告辯稱原
    告同意系爭本票改由其執有，自應由被告就此有利於己之事
    實負擔舉證之責。
　⒉被告雖然提出其臺灣銀行新營分行帳戶存摺封面、內頁交易
    明細以及歷史明細查詢、臺灣銀行匯款申請書回條聯等（訴
    字卷第47至81頁）為證，證明其因原告購買系爭房地之故，
    以自己名義辦理系爭永豐銀行貸款，並曾多次代原告清償系
    爭玉山銀行貸款，原告對於前述證據之形式真正性亦無爭執
    （訴字卷第91頁）。被告雖因系爭房地為原告支出相當金錢
    ，惟該金額合計亦不過數十萬元（即49萬4,000元與8萬5,04
    8元），遠低於系爭本票之票面金額395萬元，衡之於經驗常
    情，難以想像原告會同意被告執有逾被告為其支付金額數倍
    之系爭本票，容任被告隨時可能執系爭本票聲請法院裁定准
    予強制執行。
　⒊再者，依被告所辯稱系爭本票於108年9月25日系爭房地產權
    完成點交後，原告即同意改為被告執有，以擔保被告為原告
    所支付之55萬元墊款等語，惟細查被告所提出之前述帳戶交
    易明細，可知於108年9月25日時，被告僅負有系爭永豐銀行
    貸款債務，被告最早為原告償還系爭玉山銀行貸款是108年1
    0月30日，則原告於108年9月25日時縱使積欠被告債務，亦
    僅有系爭永豐銀行貸款50萬元，與被告所辯斯時原告已積欠
    其55萬元一情並不相符，亦證被告所稱原告同意系爭本票改
    由其持有一節誠屬有疑。
　⒋此外，被告並未提出任何其他證據可資證明原告於108年9月2
    5日有同意系爭本票於王耀嶔返還後，即改由被告執有，是
    當不能為有利於被告之認定。　　　　　　
　㈡原告未對被告負有55萬元之債務：
  ⒈按確認法律關係不存在之訴，如被告主張其法律關係存在時
    ，應由被告負舉證責任（最高法院98年度台上字第1265 號
    民事判決意旨可資參照）。又按票據乃文義證券及無因證券
    ，票據上之權利義務悉依票上所載文義定之，與其基礎之原
    因關係各自獨立，票據上權利之行使不以其原因關係存在為
    前提。執票人行使票據上權利，就其基礎之原因關係確係有
    效存在不負舉證責任。倘票據債務人以自己與執票人間所存
    抗辯事由對抗執票人，依票據法第13條規定觀之，固非法所
    不許，惟應先由票據債務人就該抗辯事由負主張及舉證之責
    。必待票據基礎之原因關係確立後，法院始就此項原因關係
    進行實體審理時，當事人就該原因關係之成立及消滅等事項
    有所爭執，方適用各該法律關係之舉證責任分配原則（最高
    法院108年度台上字第818號民事判決意旨可資參照）。末按
    稱消費借貸者，於當事人間必本於借貸之意思合致，而有移
    轉金錢或其他代替物之所有權於他方之行為，始得當之。是
    以消費借貸，因交付金錢之原因多端，除有金錢之交付外，
    尚須本於借貸之意思而為交付，方克成立。倘當事人主張與
    他方有消費借貸關係存在者，自應就該借貸意思互相表示合
    致及借款業已交付之事實，均負舉證之責任，其僅證明有金
    錢之交付，未能證明借貸意思表示合致者，仍不能認為有該
    借貸關係存在（最高法院98年度台上字第1045號民事判決意
    旨可資參照）。查被告辯稱系爭本票之原因關係為原告為擔
    保對其所負有55萬元之未清償債務，惟為原告所否認，則依
    據上述說明，被告自應就其已交付原告55萬元金錢，以及兩
    造就該55萬元金錢已達成借貸之意思合致負舉證之責。
　⒉根據前述被告所提出之帳戶交易明細以及匯款單據，確實能
    夠證明被告曾為原告支付系爭房地買賣價金494,000元，以
    及系爭玉山銀行貸款本息85,048元，原告對此亦無爭執。惟
    金錢給付之原因多端，不必然是基於消費借貸之關係，更何
    況兩造於原告購買系爭房地時為男女朋友，關係尤屬親密，
    被告為獲原告好感或穩定情感，而多度為金錢之贈與亦非不
    能合理想像之事。被告於答辯狀中即自陳系爭永豐銀行貸款
    為被告對原告之「資助」，而其多度代償原告系爭玉山銀行
    貸款則是因「兩造感情尚未破裂」（訴字卷第33頁），則兩
    造就前述金錢關係是否已達成消費借貸之意思表示合致，實
    有重大疑義。
　⒊再者，本院110年11月29日言詞辯論期日中，本院詢問被告之
    訴訟代理人：「你剛才陳述被告跟原告有約定原告要清償被
    告為原告借款的信貸債務，約定的內容為何？即原告多久以
    前要還清，清償的方式是如何？有無分期？每期多少？有無
    計算利息？原告有無曾經還錢給被告過？」被告之訴訟代理
    人則回稱：「被告說他們就是男女朋友，買房子就是單純幫
    她出錢，幫她借款房貸不足額的部分。沒有約定期限，也沒
    有約定利息。原告都沒有還過。」繼而，本院再詢問：「系
    爭房地早在108年間就完成了點交，何以被告在110年間才聲
    請本票裁定以及強制執行？」被告之訴訟代理人則回稱：「
    他們最近分手，要釐清男女之間金錢關係，才會去整理這個
    債務。」（訴字卷第92頁）。據此事證，亦足認被告為原告
    支付買賣系爭房地之部分尾款以及代償系爭玉山銀行貸款時
    ，實未有與原告為消費借貸之約定，應是基於贈與之意思甚
    明。
　⒋綜上，被告並未能就原告對其負有55萬元債務此節為充分舉
    證，不足使本院形成被告抗辯消費借貸原因關係存在為真實
    的確切心證，因此，被告抗辯原告對其負有55萬元債務一節
    並無可採。　
　㈢原告本件請求有理由：
　　被告持系爭本票向本院聲請系爭本票裁定獲准，嗣再對原告
    聲請強制執行，現由系爭強制執行程序受理中等情，已經本
    院調閱系爭本票裁定以及系爭強制執行程序卷宗核閱屬實，
    且為兩造所無爭執。既然原告對被告不負有任何債務，則原
    告請求確認系爭本票債權對原告不存在、撤銷系爭強制執行
    程序，以及依民法不當得利規定或本於所有權人之地位請求
    被告返還系爭本票，自均屬有據。
四、綜上所述，原告並未同意被告執有系爭本票，且亦未積欠被
    告55萬元之債務，則原告請求確認系爭本票債權對原告不存
    在、撤銷系爭強制執行程序，以及請求被告返還系爭本票均
    為有理由，應予准許。
五、本件事證已臻明確，兩造其餘之攻擊或防禦方法及所用證據
    ，經本院斟酌後，認為均不足以影響本判決之結果，爰不逐
    一論列，附此敘明。
六、訴訟費用負擔之依據：民事訴訟法第78條。
中　　華　　民　　國　　110 　年　　12　　月　　13　　日
                  民事第五庭    法  官　廖建瑋  
以上正本係照原本作成。
如對本判決上訴，須於判決送達後20日內向本院提出上訴狀。
如委任律師提起上訴者，應一併繳納上訴審裁判費。
中　　華　　民　　國　　110 　年　　12　　月　　13　　日
                                書記官　鄭梅君
　　　　　　　　　　　　　　　　　　
附表：
發票日 （民國） 票面金額（新臺幣） 到期日  票據號碼 108年8月6日 395萬元 未載 WG0000000